臺灣高等法院民事判決　　　　　　　　　 96年度上字第570號
上　訴　人　乙○○
上　訴　人　明祥不動產仲介經紀有限公司
法定代理人　甲○○
共　　　同
訴訟代理人　賴玉梅律師
　　　　　　周福珊律師
　　　　　　王嘉斌律師
被　上訴人　亞捷實業股份有限公司
法定代理人　丙○○
訴訟代理人　丁俊文律師
上列當事人間返還訂金等事件，上訴人對於中華民國96年5月25
日臺灣板橋地方法院96年度訴字第342號第一審判決提起上訴，
並為訴之追加，本院於96年12月11日言詞辯論終結，判決如下：
    主      文
原判決關於駁回上訴人乙○○、明祥不動產仲介經紀有限公司下
開第二項之訴及假執行之聲請，並訴訟費用之裁判，均廢棄。
被上訴人(一)應給付上訴人乙○○新台幣貳佰萬元及自民國九十六
年二月十六日起至清償日止，按年息百分之五計算之利息；(二)應
給付上訴人明祥不動產仲介經紀有限公司新台幣貳佰壹拾陸萬元
及自民國九十六年二月二十六日起至清償日止，按年息百分之五
計算之利息。
上訴人明祥不動產仲介經紀有限公司其餘上訴駁回。
第一、二審 (含追加之訴)訴訟費用，上訴人乙○○上訴部分，
由被上訴人負擔；上訴人明祥不動產仲介經紀有限公司上訴部分
，由上訴人明祥不動產仲介經紀有限公司負擔十分之一，餘由被
上訴人負擔。
本判決第二項所命給付，於上訴人乙○○、明祥不動產仲介經紀
有限公司各以新台幣陸拾柒萬元、柒拾貳萬元供擔保後，得假執
行，但被上訴人分別以新台幣貳佰萬元、貳佰壹拾陸萬元為上訴
人乙○○、明祥不動產仲介經紀有限公司預供擔保後，得免假執
行。
    事實及理由
壹、程序方面:
一、按於第二審為訴之變更或追加，非經他造同意，不得為之，
    但請求之基礎事實相同者，不在此限，民事訴訟法第446 條
    第1項、第255條第1項第2款定有明文。是以追加之訴，若與
    原訴請求之基礎事實同一時，並無須得他造之同意。又所謂
    請求之基礎事實同一，係指變更或追加之訴與原訴之原因事
    實，有其社會事實上之共通性及關聯性，而就原請求所主張
    之事實及證據資料，於變更或追加之訴得加以利用，且無害
    於他造當事人程序權之保障，俾符訴訟經濟者稱之 (最高法
    院91年度台抗字第648號判決要旨參照)。查本件上訴人於原
    審起訴時，係依民法第248條、第249條第3 款規定請求被上
    訴人給付上訴人乙○○新臺幣 (下同) 200 萬元，及依上訴
    人明祥不動產仲介經紀有限公司 (下稱明祥公司) 與被上訴
    人於民國 (下同)95 年11月10日所簽訂專任委託銷售契約書
    (下稱系爭委託銷售契約)第17條約定請求被上訴人給付上訴
    人明祥公司240萬元 ；嗣於提起第二審上訴後，亦主張略以
    ：「被上訴人之法定代理人丙○○明知未經股東會議決議，
    仍與上訴人明祥公司簽立系爭委託銷售契約，應就系爭房地
    委託銷售行為之無效及買賣契約之無效，對上訴人負損害賠
    償責任。故依公司法第23條、第193條及民法第113條規定，
    請求被上訴人負損害賠償責任」等語，而有訴訟標的追加之
    情事。本院審核上訴人所為訴之追加，與起訴時主張被上訴
    人既已為出賣竟不為移轉應負賠償責任之基礎事實均為同一
    ，合於民事訴訟法第446條第1項但書、第255條第1項第2 款
    之規定，應予准許，合先敘明。
貳、實體方面:
一、上訴人起訴主張：被上訴人委託上訴人明祥公司代為銷售坐
    落臺北縣樹林市○○段505、528地號土地及其上門牌號碼臺
    北縣樹林市○○街442號建物 (下稱系爭房地)，雙方並言明
    於有買方出面議價時，即正式簽立書面委託銷售契約書。而
    上訴人明祥公司受委任後，即居間仲介上訴人乙○○購買系
    爭房地，嗣上訴人乙○○願以1億2,000萬元向被上訴人購買
    系爭房地，乃於95年11月9 日與上訴人明祥公司簽立確認書
    ，被上訴人則於翌日與上訴人明祥公司簽立系爭委託銷售契
    約，兩造同時約定同意由上訴人明祥公司收受買方支付定金
    ，上訴人明祥公司乃據此代為收取買主支付之200 萬元定金
    支票乙紙。上訴人明祥公司於收受定金後，隨即以樹林大同
    郵局存證信函第258號通知被上訴人於95年12月1日補簽買賣
    契約書，詎被上訴人非但未予簽約，且以系爭房地業經公司
    股東會決議表示不願出賣而予拒絕，然系爭房地是否為被上
    訴人主要財產或其出售系爭房地有無經過股東會決議，係被
    上訴人內部事項，上訴人均屬善意第三人，對此內部事項顯
    無從得知，被上訴人不得主張其法定代理人未經股東會合法
    授權為由，據以對抗上訴人，且本件縱認被上訴人之法定代
    理人未經股東會決議，自行出售系爭房地之行為無效，仍無
    從免除被上訴人之損害賠償責任，是本件買賣契約係因可歸
    責於被上訴人事由致不能履行，依民法第248條、第249條第
    3款之規定，被上訴人自應賠償2倍定金數額之違約金共計40
    0萬元，再扣除已返還上訴人乙○○200萬元之定金支票後，
    被上訴人尚應給付上訴人乙○○200萬元 。另上訴人明祥公
    司已完成居間仲介義務，依系爭委託銷售契約第17條「本物
    件若成交，服務費為成交價2%」之規定，被上訴人應給付上
    訴人明祥公司服務費計240萬元等情，爰依民法第248條、第
    249條第3款規定及系爭委託銷售契約第17條約定，求為命被
    上訴人分別給付上訴人乙○○200萬元、上訴人明祥公司240
    萬元，及均自起訴狀繕本送達之翌日起至清償日止，按年息
    5%計算之利息之判決 (原審判決駁回上訴人之請求，上訴人
    不服，提起上訴)。並於本院追加依公司法第23條、第193條
    及民法第113條規定為本件請求權基礎 ，且聲明：(一)原判決
    廢棄。(二)被上訴人應給付上訴人乙○○200萬元 、上訴人明
    祥公司240萬元 ，及均自起訴狀繕本送達之翌日起至清償日
    止，按年息5%計算之利息。(三)願供擔保，請准宣告假執行。
二、被上訴人則以：上訴人明祥公司與上訴人乙○○於95年11月
    9日簽訂確認書 ，乃在被上訴人與上訴人明祥公司簽訂系爭
    委託銷售契約之前，被上訴人對此並不知悉，且其與上訴人
    乙○○未曾就買賣價金給付之時、地及方式，系爭房地移轉
    、過戶、點交及相關稅捐費用之負擔、違約責任等重要事項
    為任何之約定，自無為系爭買賣之合意，系爭委託銷售契約
    第9條第2款並要求被上訴人於買賣雙方價金與條件一致時，
    與上訴人明祥公司仲介之買賣另行簽訂不動產買賣契約書，
    則在買賣雙方對於系爭房地買賣契約重要之點均未約定之情
    形下，自不能僅以上訴人乙○○單方面交付斡旋金200 萬元
    ，即認被上訴人與上訴人乙○○間之系爭房地買賣契約成立
    或視為成立。況被上訴人並未簽認同意出售系爭房地，復未
    簽認上訴人乙○○之議價委託書或要約書，依系爭委託銷售
    契約第8條第3款及第5條之約定 ，自難認系爭房地買賣契約
    已有效成立。又被上訴人事前不知悉，且未曾同意上訴人明
    祥公司可代為收受定金。被上訴人並未收受提示上訴人乙○
    ○交付之200萬元斡旋金支票，上訴人乙○○請求定金200萬
    元之損害，為無理由。況上訴人明祥公司95年11月23日存證
    信函，係主張系爭房地之買方為訴外人宏于電機有限公司 (
    下稱宏于公司)，此再對照上訴人所示係由宏于公司簽發200
    萬元支票可佐證，故上訴人乙○○請求被上訴人應負損害賠
    償責任，為無理由。另上訴人明祥公司受託處理仲介事務應
    以善良管理人之注意為之，然上訴人明祥公司為房屋仲介業
    者，於雙方簽訂系爭委託銷售契約時，並未事前告知需提出
    被上訴人股東會同意出售系爭房地之決議，況本件買賣價金
    高達1億2,000元，上訴人明祥公司依約可收取鉅額佣金，則
    其為促成買賣契約之成立，尤應注意買賣雙方需備齊手續及
    文件資料，始屬已盡善良管理人之注意義務。本件上訴人明
    祥公司既未以善良管理人之注意義務處理仲介事務，則其請
    求被上訴人給付仲介報酬240萬元 ，殊無理由。又被上訴人
    公司股東會決議未通過系爭房地之買賣，係屬依法令之行為
    ，難謂被上訴人之法定代理人違背法令應負賠償之責。上訴
    人明祥公司係住商不動產之分店，為國內著名房地仲介業，
    對於廠房買賣之法定手續須經公司股東會開會同意，應為熟
    悉暸解，故本件系爭房地之買賣倘未經被上訴人股東會決議
    通過而不生效力，為上訴人可得預期，且屬不可歸責於被上
    訴人，上訴人另依公司法第23條及民法第113 條等規定請求
    賠償實無理由等語，資為抗辯。並答辯聲明：(一)上訴及追加
    之訴均駁回。(二)如受不利之判決，願供擔保請准宣告免為假
    執行。
三、兩造不爭執之事實：
  (一)上訴人乙○○與上訴人明祥公司於95年11月9 日簽立確認書
    (買賣議價委託書) ，以1億元委託明祥公司與被上訴人議價
    ，並交付訴外人宏于公司為發票人、發票日95年12月1 日、
    票面金額200萬元之支票乙紙予上訴人明祥公司。
  (二)被上訴人與上訴人明祥公司於95年11月10日簽立系爭委託銷
    售契約，被上訴人以l億2,000萬元委託明祥公司銷售系爭房
    地。
  (三)嗣後上訴人明祥公司通知上訴人乙○○關於被上訴人1億2,0
    00萬元之要約，乙○○同意被上訴人之新要約，並將買賣議
    價委託書上議價金額更改為l億2,000萬元。
  (四)上訴人明祥公司於95年11月23日以樹林大同郵局存證信函第
    258號通知被上訴人於同年12月l日前來簽訂買賣契約書。
  (五)被上訴人於95年11月30日召開臨時股東會，經股東會決議不
    出售系爭房地。
四、上訴人乙○○之請求為有理由：
  (一)查上訴人間於95年11月9 日訂立買賣議價委託書 (本院卷第
    31頁) ，上訴人乙○○於訂立時交付訴外人宏于公司為發票
    人，發票日95年12月1日，金額200萬元之支票乙紙予上訴人
    明祥公司，則買受人自為上訴人乙○○，僅以宏于公司支票
    為定金，該買賣議價委託書第8 條特約條款空白欄內填載「
    1.本斡旋金 (即保證金200萬元)僅供斡旋用，不得兌現，但
    若賣方 (即被上訴人)同意上述價錢 (1億2,000萬元)出售而
    買方 (即上訴人乙○○) 反悔不買時，則本斡旋金則兌現轉
    為違約金。2.仲介公司需退回買方120萬元正 ，且不收買方
    服務費」等字，上開200 萬元雖名為議價保證金或斡旋金，
    惟依其性質及約定之效力，核與民法第248 條之規定相符，
    具定金之性質，堪予認定。次查被上訴人與上訴人明祥公司
    於95年11月10日所訂專任委託銷售契約書 (原審卷第8 頁至
    第11頁)第8條第2項約定：「若買方 (即上訴人乙○○)同意
    委託人 (即被上訴人) 之銷售條件而簽署「買賣定金收款憑
    證」，給付定金者，毋庸經委託人簽收，買賣契約已有效成
    立」，本件上訴人乙○○於簽訂買賣議價委託書時，既已交
    付20 0萬元之定金支票予上訴人明祥公司，被上訴人亦同意
    由上訴人明祥公司代為收受，依前揭委任銷售契約第8條第2
    項之約定，上訴人乙○○與被上訴人間之買賣契約即已成立
    。
  (二)按契約因可歸責於受定金當事人之事由，致不能履行時，該
    當事人應加倍返還其所受之定金，為民法第249條第3款所明
    文規定。查上訴人乙○○與被上訴人就系爭房地成立買賣契
    約後，被上訴人於95年11月27日以樹林大同郵局262 號存證
    信函 (原審卷第54、55頁) ，通知上訴人明祥公司說明系爭
    房地買賣契約，依公司法第185 條規定召開股東會並決議後
    ，始能出售等情，嗣被上訴人於95年11月30日召開公司股東
    會，經股東決議反對出售系爭房地占百分之83.52 ，未通過
    出售系爭房地案，此有被上訴人公司95年度臨時 (特別) 股
    東會議事錄在卷 (原審卷第56頁) 足稽。因被上訴人公司擬
    讓與全部或主要部分之財產，依公司法第185 條第1項第2款
    規定，應有代表已發行股份總數3分之2以上股東出席之股東
    會，以出席股東表決權過半數之同意行之，被上訴人為公司
    法人，理應知之，無待於上訴人明祥公司為告知，其未經股
    東會過半數之決議，逕自與上訴人明祥公司訂立專任委託銷
    售契約，並未在契約為附條件之保留，其因而未能履行系爭
    房地買賣契約，自屬可歸責於被上訴人，上訴人乙○○依上
    開規定，請求被上訴人加倍返還其所受訂金，即屬有據，應
    予准許。惟因上訴人明祥公司已將上開定金支票返還上訴人
    乙○○，此部分金額應予扣除，則被上訴人應返還200 萬元
    予上訴人乙○○。
五、上訴人明祥公司之請求部分有理由：上訴人明祥公司與被上
    訴人所訂委託銷售契約書第17條其他約定事項 (本事項未經
    受託人於簽章欄用公司章印者無效) 下填載：「本物件若成
    交，服務費為成交價2%」等字，查上訴人乙○○與被上訴人
    之買賣契約，因上訴人乙○○交付定金200萬元而成立 ，已
    如前述，即屬前揭約定之「物件成交」，上訴人明祥公司自
    得依上開規定，請求被上訴人給付成交價2% 即240萬元 (12
    0,000,000×2%＝2,400,000) 之服務費。惟上訴人明祥公司
    因被上訴人不履行系爭買賣契約，可節省辦理移轉系爭房地
    所有權之費用約24萬元 (2,400,000×10%＝240,000)，此為
    兩造所不爭執，信屬實在，依損益相抵原則，上訴人明祥公
    司請求之服務費扣除此節省之費用後為216萬0,000元 (2,40
    0,000－240,000＝2,160,000)，上訴人明祥公司在此範圍內
    之請求為有理由，應予准許，逾此部分之請求為無理由，不
    應准許。
六、上訴人乙○○依民法第248條、第249條第3 款之規定；上訴
    人明祥公司依系爭委託銷售契約第17條之約定，為上開之請
    求，既經認定有理由，被上訴人應為上述給付，則上訴人主
    張追加依公司法第23條第2 項、第193條、民法第113條規定
    為同前請求，就上訴人明祥公司部分仍應扣除節省之費用，
    自毋庸再予審酌。
七、綜上所述，上訴人乙○○依民法第248條、第249條第3 款之
    規定，請求被上訴人給付200 萬元及自起訴狀繕本送達翌日
    (即96年2月16日) 起至清償日止，按年息5%計算之利息，為
    有理由，應予准許；上訴人明祥公司依系爭委託銷售契約書
    第17條約定，請求被上訴人給付216 萬元及自起訴狀繕本送
    達翌日 (即96年2月16日)起至清償日止，按年息5%計算之利
    息，為有理由，應予准許，逾此部分之請求，為無理由，不
    應准許。原審就上開應准許部分，為上訴人敗訴之判決，並
    駁回其等假執行之聲請，即有未洽，上訴意旨指摘原判決此
    部分不當，求予廢棄改判，為有理由，爰由本院就此部分予
    以廢棄改判如主文第一、二項所示，並依兩造聲請酌定相當
    擔保金額，為准、免假執行之宣告。至上開不應准許部分，
    原審為上訴人明祥公司敗訴之判決，並駁回其假執行之聲請
    ，理由雖有不同，結論並無二致，上訴人明祥公司上訴意旨
    ，指摘原判決此部分不當，求予廢棄改判，為無理由，應予
    駁回。
八、本件事證已臻明確，兩造其餘主張、攻擊防禦方法及其他未
    經援用之證據，尚無礙於本院前述之認定，無一一論列之必
    要。
九、據上論結，本件上訴人乙○○上訴為有理由；上訴人明祥公
    司上訴為一部有理由，一部無理由，依民事訴訟法第449 條
    第1、2項、第450條、第78條、第79條、第390條第2項 、第
    392條，判決如主文。
中　　華　　民　　國　　96　　年　　12　　月　　25　　日
                    民事第13庭
                        審判長法　官  黃嘉烈
　　　　　　　　　　　　  　　法　官  吳燁山
　　　　　　　　　　　　　  　法　官  許文章
正本係照原本作成。
如不服本判決，應於收受送達後20日內向本院提出上訴書狀，其
未表明上訴理由者，應於提出上訴後20日內向本院補提理由書狀
（均須按他造當事人之人數附繕本）上訴時應提出委任律師或具
有律師資格之人之委任狀；委任有律師資格者，另應附具律師資
格證書及釋明委任人與受任人有民事訴訟法第466條之1第1項但
書或第2項（詳附註）所定關係之釋明文書影本。
中　　華　　民　　國　　96　　年　　12　　月　　25　　日
　　　　　　　　　　　　　　　書記官  陳明俐
附註：
民事訴訟法第466條之1（第1項、第2項）：
對於第二審判決上訴，上訴人應委任律師為訴訟代理人。但上訴
人或其他法定代理人具有律師資格者，不在此限。
上訴人之配偶、三親等內之血親、二親等內之姻親，或上訴人為
法人、中央或地方機關時，其所屬專任人員具有律師資格並經法
院認為適當者，亦得為第三審訴訟代理人。
